臺灣桃園地方法院民事裁定　　　　　 100年度消債抗字第20號
抗　告　人　李素朱
代　理　人　廖于清律師
複　代理人　黃文彥
上列抗告人因消費者債務清理條例免責事件，對於民國100 年3
月23日本院100 年度消債聲字第20號裁定提起抗告，本院裁定如
下：
    主  文
原裁定廢棄。
抗告人李素朱應予免責。
    理    由
一、抗告意旨略以：抗告人於民國95年1 月24日向大眾銀行辦理
    小額借款新臺幣（下同）118,000 元，以及95年3 月6 日曾
    向中國信託商業銀行股份有限公司（下稱中國信託銀行）預
    借現金490,000 元，係因抗告人之母親於94年4 月間中風與
    幼兒患有精神疾病之故，為勉持家計與保住工作，乃請外傭
    照顧老母與幼兒，但日積月累仍入不敷出，故而向該行借款
    ，實非浪費。其次，抗告人之配偶為計程車司機，其為節省
    開銷已在95年初停用其個人信用卡，但因工作需要，於計程
    車加油時均與抗告人同往並使用抗告人之信用卡給付油資。
    因此抗告人之信用卡消費記錄當中始有多筆高於一般加油費
    用之支出。再者，關於抗告人於銀樓、王朝餐廳以及紅陽科
    技股份有限公司消費等情：於銀樓購買金條係為再行出賣賺
    取差價以償還債務，而於王朝餐廳係一年一度之母親節，為
    感謝母親多年辛勞而為之宴請，尚為合理；而於紅陽科技股
    份有限公司之花費係為委請該公司協商還債事宜之費用。是
    抗告人為清償債務已盡最大心力，上述各項費用於情於理均
    無浪費之情事。承上所述，本件債務人並無消費者債務清理
    條例第133 條之情形，亦無同法第134 條之情形，應為免責
    之裁定。爰依法提起本件抗告，請求廢棄原裁定，並准予抗
    告人免責等語。
二、按「法院為終止或終結清算程序之裁定確定後，除別有規定
    外，應以裁定免除債務人之債務」、「法院裁定開始清算程
    序後，債務人有薪資、執行業務所得或其他固定收入，而普
    通債權人之分配總額低於債務人聲請清算前2 年間，可處分
    所得扣除自己及依法應受其扶養者所必要生活費用之數額者
    ，法院應為不免責之裁定。但債務人證明經普通債權人全體
    同意者，不在此限」、「債務人有下列各款情形之一者，法
    院應為不免責之裁定。但債務人證明經普通債權人全體同意
    者，不在此限：一、於7 年內曾依破產法或本條例規定受免
    責。二、隱匿、毀損應屬清算財團之財產，或為其他不利於
    債權人之處分。三、捏造債務或承認不真實之債務。四、因
    浪費、賭博或其他投機行為，致財產顯然減少或負擔過重之
    債務，而生開始清算之原因。五、於清算聲請前1 年內，已
    有清算之原因，而隱瞞其事實，使他人與之為交易致生損害
    。六、明知已有清算原因之事實，非基於本人之義務，而以
    特別利於債權人中之1 人或數人為目的，提供擔保或消滅債
    務。七、隱匿、毀棄、偽造或變造帳簿或其他會計文件之全
    部或一部，致其財產之狀況不真確。八、故意於財產及收入
    狀況說明書為不實之記載，或有其他故意違反本條例所定義
    務之行為」，本條例第132 條、第133 條、第134 條分別定
    有明文。參照本條例立法總說明「為賦予不幸陷於經濟困境
    者重建復甦之機會，本條例在更生及清算程序，均設有免責
    之機制。…在清算程序終止或終結後，法院應以裁定免除債
    務人債務。但為避免債務人濫用免責制度，產生道德危機，
    對於不免責之事由併予嚴謹之限制，債務人如有規定之事由
    ，如隱匿財產等不誠實之行為，或浪費、賭博等不當行為，
    法院即不予免責」，是本條例之立法目的，在兼顧債權人、
    債務人雙方之利益，使陷於經濟上困境之消費者得以清理債
    務，利用此兩種不同程序妥適調整債務人與債權人及其他利
    害關係人間之權利義務關係，使債權人能獲得公平及最低額
    度之受償，並避免債務人因債務纏身，而無法重建經濟生活
    。
三、經查：
(一)、抗告人聲請消費者債務清理更生事件，惟所提更生方案未能
    依消費者債務清理條例第60條獲得視為債權人會議可決（更
    生程序並未召開債權人會議），復未經法院依同條例第64條
    裁定認可更生方案，故前經本院裁定於99年3 月8 日開始清
    算程序；再者，抗告人名下並無財產，其配偶名下雖有坐落
    於桃園縣復興鄉○○○段207 地號（權利範圍2 分之1 ）、
    210 地號（權利範圍2 分之1 ）之土地2 筆、1996年出產之
    汽車乙輛及有限責任桃園縣清溪計程車運輸合作社之投資1
    萬元，然抗告人之配偶亦因無法清償債務而進行清算程序；
    且前開財產雖屬抗告人配偶之婚後財產，惟經本院99年度司
    執字第57327 號強制執行案件進行拍賣，第一次拍賣底價訂
    為1,060,000 元並未拍定，此有拍賣公告及本院民事執行處
    查詢表2 紙附於99年度司執消債清字第27號卷可稽。因此，
    縱變賣上開不動產尚不足清償抗告人之配偶所負欠之有擔保
    債務350,000 元、無擔保債務2,900,141 元及相關稅捐，是
    抗告人對其配偶並無剩餘財產之差額可資請求。因此，抗告
    人之債權人於本件清算程序當中未受任何清償，並經本院司
    法事務官於99年12月22日裁定終止清算程序確定等情，有本
    院99年度消債清字第10號民事裁定、99年度司執消債清字第
    27號裁定附卷可考，業經本院依職權調閱上開卷宗查閱無訛
    。
(二)、抗告人於95年間任職於雙鶴企業股份有限公司、桃園育樂事
    業股份有限公司，95年之收入為531,926 元、96年之收入為
    559,644 元、97年之收入為464,997 元，平均月收入為44,3
    27元、44,137元、38,750元；又98年間之收入，據抗告人於
    更生方案中陳報為35,000元，自97年2 月以後又有殘障生活
    補助金以及房屋租金補助3,000 元以及3,600 元，上開事實
    有抗告人之財政部國稅局95年度綜合所得稅各類所得資料清
    單以及96年度、97年度之稅務電子閘門明細表在卷可查，堪
    信為真。是於本院前揭裁定開始清算程序後，抗告人確有工
    作收入。且如前所述，本件普通債權人於此清算程序中無獲
    得任何分配；惟抗告人聲請清算前2 年間（依上說明，應以
    抗告人聲請更生前2 年間即自95年11月起至97年11月止計算
    ），可處分所得合計約為191,334 元（收入《44327 ×2 ＋
    559644＋38750 ×10》－必要生活支出《以行政院公佈每人
    每月最低生活費加上房租8,000 元：17210 ×1.5 ＋17509
    ＋12＋17829 ×10.5》以及扶養費《子8000×24＋女8000×
    20＋中風之母25000 ×24》＝－339330）。綜上所述，普通
    債權人之分配總額並未低於抗告人聲請更生前2 年間，可處
    分所得扣除自己必要生活費用之數額，是而並無消費者債務
    清理條例第133 條所規定應不免責之情事。
(三)、再查，依債權人所提供抗告人相關消費紀錄中有多筆加油費
    支出，顯然超過一般正常加油支出之情形，就此抗告人主張
    係因抗告人之配偶為計程車司機，因其配偶停用信用卡，抗
    告人始以自己之信用卡為其刷卡給付油資。而聲請人之配偶
    於95、96年間擔任計程車司機一情，亦有交通部汽車行車執
    照、職業小型車駕駛執照、桃園縣計程車駕駛人職業登記證
    等影本附卷可稽（參抗告卷第42、43頁），堪信為真，抗告
    人所陳亦與常理無違，應為可採，則此既係為賺取家庭收入
    必要之成本支出，自非屬不正常使用金錢之浪費消費行為。
    再者，關於原審據銀行陳報之信用卡消費資料列出抗告人於
    康健人壽於95年6 月起至96年5 月之保險費每月5,669 元，
    於96年6 月、96年8 月之保險費每月3,711 元等情，經康健
    人壽100 年6 月22日陳報以「抗告人以本人為要保人或被保
    險人向該公司投保之保險契約共有4 份：1.以被保險人身分
    投保，保險內容為1 年期意外傷害保險附加住院醫療保險，
    該保險契約自97年3 月19日生效，每期保費附加住院醫療保
    險，自97年3 月19日生效、每期保費1,292 元、目前保單仍
    有效。2.以被保險人身分投保，保險內容為1 年期癌症健康
    保險，該保險契約自97年3 月19日生效，每期保費310 元、
    目前保單仍有效。3.以要保人身分投保，保險內容為1 年期
    重大疾病保險，該保險契約自94年4 月26日生效，每期保費
    506 元，該保險契約自96年10月26日因未繼續繳納保險費，
    故保單已失效。4.以要保人身分投保，保險內容為1 年期手
    術醫療保險，該保險契約自94年10月20日生效，每期保費48
    4 元，該保險契約自96年10月20日因未繼續繳納保險費，故
    保單已失效」等語，自前開投保資料觀之，抗告人95、96年
    間康健人壽每月之保險費至多990 元，是此部份亦非如信用
    卡消費明細當中所示之3 千餘元至5 千餘元，而應以康健人
    壽陳報之資料為準，較為妥適正確。縱認該目前仍有效之保
    費支出非屬民生必需之消費，惟其投保之壽險保險金額皆不
    高，情節亦屬輕微，自不能逕認其有浪費無度而致財產顯然
    減少或負擔過重之情事。
(四)、此外，抗告人於94年1 月曾持信用卡向中國信託銀行辦理代
    償他銀行欠款431,000 元，且每月尚需繳付中國信託銀行分
    40期之第17期通信貸款金額4,715 元，其經濟狀況已然不佳
    ，而又曾於95年9 月19日，以花旗銀行信用卡新卡友餘額貸
    償專案清償150,000 元、192,000 元，足見其當時已積欠相
    當債務，需另外再辦理貸款整合其債務，以支應每月需償還
    之全部貸款本金、利息及違約金（可參照97年度消債更字第
    1003號卷，抗告人於97年間向本院聲請更生時所負金融機構
    債務合計已高達1,536,939 元），再審酌抗告人前述於94年
    間家中遭逢變故，其開支確屬龐大，是其於經濟狀況不佳之
    情況下，雖猶於95年1 月24日辦理「如意金」小額借款118,
    000 元，於95年9 月15日向萬泰銀行預借現金26,000元，於
    95年9 月26日、95年10月24日、95年12月27日向匯豐銀行（
    臺灣）商業銀行股份有限公司預借現金40,000元、40,000元
    、40,000元、60,000元（各20,000元，共三筆），於96年3
    月16日向澳商澳盛銀行集團股份有限公司台北分公司電話預
    借現金20,000元，於96年3 月21日向台北富邦商業銀行股份
    有限公司預借現金10,000元等借款情形，衡量其金額均屬小
    額借款，且未有證據顯示資金實際用途，而以該時抗告人需
    款恐急之情況，不能排除其仍需增加收入，用以代償每月貸
    款本息之情形，自不能逕認已屬奢侈消費之行為。至於其餘
    顯示其曾於95年4 月22日持信用卡至家樂福消費之餘額30,4
    50元、95年7 月13日、95年7 月25日先後在大潤發平鎮店、
    家福公司消費4,851 元、4,133 元、96年2 月15日、96年3
    月12日分別在家福公司中壢店及中原站消費745 元、4,464
    元、1,350 元等情，則業據抗告人表示係因收入均已用於償
    還借款，則其日常必要物品，僅能至大賣場，以信用卡刷卡
    方式為賒帳消費等語，亦與其前述欠債情形及與各筆支出相
    隔期間約為每月、金額約為幾百元至數元不等情形相當，亦
    不能認屬奢侈消費之支出。
(五)、抗告人復陳其於96年4 月3 日在寶華銀樓消費51,000元購買
    金條，係為再行出賣賺取差價以償還債務，於95年5 月13日
    ，在王朝餐廳消費2,215 元係為慶祝一年一度之母親節，而
    於96年7 月4 日，在紅陽科技股份有限公司之花費17,000元
    ，係為委請該公司協商還債事宜之費用，於96年3 月16日，
    在時邁有限公司消費6,720 元，係為小孩購買一簡易型電腦
    所作之花費，因幼女處於求學階段需使用電腦，為給予其完
    整學習環境之支出，另於96年6 月27日，在得易購購物消費
    14,892元，係其配偶參與原住民部落學習團體進階班實作活
    動方案設計而不得不購買之必需品等語，並提出結業證書影
    本1 紙為憑，因之，此部份支出尚合於情理，且屬零星、偶
    發，縱稍有超出日常必要生活支出亦僅佔整體債務之極少部
    分，情節顯屬輕微，或者係為減少債務而為之努力，尚難認
    該等行為具奢侈、浪費之特性。
(六)、綜上所述，債權人所能提出各項抗告人之消費支出數據、金
    額，經整體評斷，尚無法認定抗告人有符合浪費之行為，此
    外，復查無抗告人有其餘賭博或其他投機行為，而導致財產
    之情形。
四、從而，抗告人並無消債條例第133 條、134 條不予免責之事
    由，故原審認抗告人有消債條例第134 條第4 款所規定「因
    浪費、賭博或其他投機行為，致財產顯然減少或負擔過重之
    債務，而生開始清算之原因」及第8 款「故意於財產及收入
    狀況說明書為不實之記載」之情事，而裁定抗告人不予免責
    ，因未及審酌抗告人於抗告時逐一說明各項支出之具體情況
    ，容有未洽，抗告意旨指摘原裁定不當，求予廢棄，應認為
    有理由，爰將原裁定廢棄，並依上開規定裁定本件債務人免
    責，爰裁定如主文。
五、據上論結，本件抗告為有理由，爰依消費者債務清理條例第
    11條第2 項、第15條，民事訴訟法第492 條，裁定如主文。
中    華    民    國   100    年    7     月    6     日
                  民事第三庭  審判長法  官  張益銘
                                    法  官  林靜梅
                                    法  官  陳筱蓉
上為正本係照原本作成
對於本裁定，除有涉及法律見解具有原則上之重要性者外，不得
再為抗告。
中    華    民    國   100    年    7     月    6     日
                                    書記官  蔡佩媛